【裁判字號】    89,上易,2858
【裁判日期】    900118
【裁判案由】    詐欺等
【裁判全文】
臺灣高等法院刑事判決                        八十九年度上易字第二八五八號
    上  訴  人
    即  被  告  甲○○
                乙○○
   共      同
   選任辯護人  林    凱 律師
               黃 欣 欣
右上訴人因詐欺等案件，不服台灣桃園地方法院八十八年度易字第二七四七號中華民
國八十九年五月四日第一審判決（起訴案號台灣桃園地方法院檢察署八十八年度偵字
第一０五六一號、第一三四一六號、第一四五九五號）提起上訴，本院判決如左：
    主  文
上訴駁回。
    事  實
一、甲○○、乙○○二人係夫妻，與丙○○、朱金好夫婦向來交好，緣自民國（下同
  ）八十六年間以來，雙方即有金錢借貸之往來。惟甲○○、乙○○二人嗣後竟共
    同基於意圖為自己不法所有之概括犯意聯絡，明知渠等二人已經陷於無償債能力
    之嚴重狀態，仍連續於下列時間，偕同向丙○○以借貸週轉或參與互助會之名義
    ，詐取金錢：
(一)於八十七年七月間，在桃園縣中壢市○○街四一巷十四號丙○○之住家，向丙○○佯稱：渠等二人之前，於八十六年十二月十八日向丙○○借得新臺幣（下同）
    二百萬元，當時由甲○○開立交票與楊錦之面額二百萬元之支票，現在因為一時
    無法周轉，為免上開支票遭退票，希望丙○○能夠再另將二百萬元匯入甲○○之
    支票帳戶內，以供該支票之兌現，並且言明其條件為由丙○○可另行加入由乙○○所擔任會首之互助會二會，之後，丙○○可得先予標下會金，再由甲○○、乙○○二人代為繳交會款，以代替上開二百萬元債務之清償云云。丙○○不疑有詐
    ，遂果真於八十七年七月十五日加入由乙○○擔任會首之互助會二會，並於同年
    七月十八日（起訴係八月十七日匯入**）即將上開二百萬元，依照甲○○之要求
    匯入甲○○之帳戶中。
(二)於八十七年十二月二十八日，甲○○、乙○○明知甲○○母親古曾圓妹並未有同
    意以古曾圓妹所有之房、地所有權狀，為其二人擔保丙○○之債權，竟持古曾圓
    妹之所權狀至丙○○之住處，佯稱渠等願以上開權狀，為丙○○設定抵押權，而
    要求丙○○先代為將渠等於先前所開立給丙○○之二百五十萬元支票票款軋入帳
    戶，以免支票遭退票云云，丙○○陷於錯誤乃又交付現金四十餘萬元，並匯款二
    百零九萬元入甲○○之帳戶中。嗣丙○○於八十八年一月八日要求二人提供古曾
    圓妹之印鑑、權狀等證件設定抵押權時，二人即表示渠夫妻二人名下尚有三間房
    子，丙○○無需擔心，並當場再簽立二百五十萬元之借據及本票各一紙，交給丙○○，並約定於同年六月二十七日清償，安撫丙○○。
(三)於八十八年四月十二日，甲○○、乙○○未經過甲○○父親古雙鑑同意，復又在
    丙○○住處，擅自提出古雙鑑之房地所權狀予丙○○，佯稱願以古雙鑑之上開所
    有權狀為丙○○設定抵押權云云，再另向丙○○借款三百七十八萬元。並為取信
    於丙○○，二人遂就右開（一）之所借得之二百萬元再開立借據一紙，就右開（
    二）之所積欠之二百五十萬元，另由甲○○簽發支票四張，並且言明至八十八年
    九月二十二日一定清償完畢，再就本次所欲借貸之三百七十八萬另立借據一紙及
    本票、支票各二紙。丙○○一時不察陷於錯誤，隨即於當日先後匯款二百三十萬
    元及一百四十七萬八千七百元給予甲○○。
    詎料，甲○○、乙○○二人均無能力兌現，於其等向丙○○詐取右開款項先後得
    手後，即無力顧及渠等所書立給予丙○○之借據、本票、支票，嗣經丙○○自八
    十八年六月二十九日起至同年八月二十三日，先後向銀行提示右開之票據，惟竟
    然均遭受退票，且乙○○所擔任會首之右開互助會亦遭停標，丙○○再另向古曾
    圓妹訪查後，始知已經受騙。
二、甲○○另又基於概括之犯意連續意圖營利，自民國八十三年間起至八十八年六月
    其所居位於桃園縣中壢市○○路一六八巷二弄二三號之住處，作為公眾得出入之
    場所，以供朱金好等不特定之人，簽賭俗稱「六合彩」之賭博，而賭客如簽中由
    當期香港所開出「六合彩」之「港二星」、「港三星」、「港四星」等特定尾數
    號碼，可得賭資數倍不等之彩金；如未簽中者，所繳賭資即全歸甲○○經營「六
    合彩」之一方所有，而甲○○所經營之「六合彩」，除預期可獲全部賭資與須賠
    付彩金間差額之利益外，並亦基於概括之犯意，多次以各組賭客未簽滿之空號與
    賭客對賭財物。嗣於八十八年八月十七日甲○○在其犯罪尚未經警發覺前，主動
    向臺灣桃園地方法院檢察署提出六合彩簽單二期共二十張，並具狀自首上情。
三、案經甲○○自首（經營六合彩部分）及丙○○訴請臺灣桃園地方法院檢察署檢察
    官偵查起訴。
    理  由
一、訊據上訴即被告甲○○坦承確有於右揭時地經營六合彩賭博一節之事實（偵字第
    一○五六一號卷第十一、十二、十四頁；原審卷第二十四頁），且核與證人朱金
    好於檢察官偵查中之證述情節無訛（偵字第一○五六一號卷第十一頁背面、第十
    二、一五七頁），復另有六合彩簽單二十一張扣案在卷可稽（偵字第一○五六一
    號卷第十六至三十六頁），被告經營六合彩賭博此部分犯行，洵堪認定。
二、詐欺部分，訊據上訴人即被告甲○○、乙○○二人，則均矢口否認有右開向被害
    人丙○○詐欺取財之犯行。被告甲○○辯稱：伊並無意要詐騙丙○○之金錢，丙○○加入互助會，亦只是因大家為朋友關係，與右開所借二百萬元之債務無關，
    且丙○○亦有標到會拿過會款，伊與丙○○之間，只是單純的金錢往來關係而已
    等詞云云。被告乙○○則辯稱：伊雖然是有以其名義在甲○○之借據上簽名，但
    僅是應丙○○之要求而為連帶保證人，伊並沒有要詐欺丙○○之意思云云。（原
    審卷第十七頁背面、第十八頁背面、第二十四頁、第二十五頁背面）；
三、然查：
(一)被告甲○○與乙○○二人之右揭以借貸週轉名義而詐取金錢之事實，業經告訴人
    丙○○指訴歷歷，（他字第一八五六號卷第二、三頁，偵字第一○五六一號卷第
    三頁背面、第十頁背面、第十二、四十、四十九頁、第五十五頁背面至第五十六
    頁、第七十四至七十九頁、第一五六頁背面、第一六○頁背面至第一六一頁、第
    一六三至一六六；原審卷第十九、二十二、二十三、二十四頁），並據證人古雙
    鑑與古曾圓妹二人於檢察官偵查中，證述並未曾同意被告甲○○以渠右開所有權
    狀供作擔保債務而為抵押等語綦詳（偵字第一○五六一號卷第五十五頁），復有
    被告乙○○擔任右開會首之互助會會員名單（會首：乙○○；其中會員丙○○有
    二會；每會三萬元，會期自八十七年七月十五日至九十年三月十五間止，見一０
    五六一卷八四頁），以及被害人丙○○於八十七年七月十八日匯入二百萬元( 一
    ０五六一卷八五頁)、八十七年十二月二十八日匯款二百零九萬元 ( 一０五六一
    卷九十頁)、八十八年四月十二日匯款一百四十七萬八千七百元 ( 一０五六一卷
    五二頁)等，數次匯款給予甲○○之匯款單影本在卷資佐憑證。
(二)再按，被告甲○○前於檢察官偵查中，原來堅詞否認向丙○○借貸金錢，辯稱：
    渠等所簽立之借據、支票共計約有一千萬元債務，乃因經營六合彩而簽發給予丙○○之妻朱金好之賭債，並非係向丙○○之借款云云（偵字第一○五六一號卷第
    十一頁）。惟查，被告甲○○嗣於原審調查中，已坦承：雖然其中多係賭債，然
    亦有借款云云（原審卷二二頁反面），其賭債之辯已因自行矛盾而不可採。況查
    ，本件並另有被告甲○○、乙○○二人於八十八年一月八日、及四月十二日所書
    立之借據（借款人：甲○○；保證人：乙○○；債權人：丙○○）、本票（二百
    五十萬元、二百三十萬元、一百四十八萬元）等在卷足憑（見他字卷第一八五六
    號卷第十一至十三頁，偵字第一○五六一號卷第八十六、九十一、九十二、一○
    一、一○二、一○三頁），參諸被告所積欠丙○○或其妻朱金好者，如果確係簽
    中六合彩之賭債，則丙○○應無需再匯款給被告之必要，被告亦無需另對於匯款
    書立借據給丙○○之必要，故本件被害人丙○○歷次之匯款均應係借款而非賭債
    ，應無庸予置疑。至於丙○○是否有涉及為重利借貸，或其給予甲○○之借款有
    無欲為幫助甲○○經營六合彩之意，係屬另一問題，非於本件所應予以審究，併
    此敘明。
(三)又甲○○、乙○○二人於向丙○○詐取右開款項先後得手後，所書立給予丙○○
    之借據、本票、支票，均無能力兌現，此證之告訴人丙○○自八十八年六月二十
    九日起至同年八月二十三日，先後向銀行提示右開之票據，均遭受退票，且乙○○所擔任會首之右開互助會亦遭停標等情可明，足證甲○○、乙○○二人均係無
    經濟能力之人，其等以新債清償方式一再拖延還債並舉債，無非在掩飾窘態，顯
    有詐欺犯意甚明。又被告乙○○明知無資力代替甲○○償還借款給予債權人丙○○，猶為甲○○之連帶保證人，並又充當右開互助會之會首，讓丙○○以貸款充
    抵會款之方式加入互助會，以取信於丙○○，顯然與甲○○之間有共謀，且亦已
    足見被告二人上開之執詞所辯，要僅係屬圖以迴卸其刑責之詞語，核均不足予採
    取。
(四)此外，本件並有支票（二百五十萬元、一百萬元、一百四十八萬元、二百萬元、
    二百三十萬元等及其他面額支票數張）、及退票理由單影本（八十八年六月二十
    九日退票二百五十萬元、八十八年七月五日退票一百萬元、八十八年七月十二日
    退票一百四十八萬元、八十八年七月十四日退票二百萬元、二百三十萬元），及
    被告二人未經過所有權人同意，即擅自提供之古雙鑑與古曾圓妹之所有權狀影本
    等資料附卷可佐憑（他字第一八五六號卷第十四至十九頁，偵字第一○五六一號
    卷第八十七、八十八、九十三、九十八、九十九、一○○、一○四、一○五、一
    ○六頁），本件被告等二人犯行，事證明確，其等右揭犯行，洵堪認定，應予依
    法論科。
四、核被告甲○○、乙○○二人右揭對於被害人丙○○所為，均係觸犯刑法第三百三
    十九條第一項之詐欺取財罪。被告二人之間，就上開所犯，有犯意聯絡及行為分
    擔，為共同正犯。又其二人先後多次對於丙○○所為共同詐欺犯行，時間緊接，
    構成要件相同，顯係基於概括之犯意反覆為之，應依刑法第五十六條連續犯之規
    定，論以一罪，並均加重其刑。至於被告甲○○另意圖營利而經營六合彩之行為
    ，則係另觸犯刑法第二百六十八條之意圖營利供給賭博場所罪；意圖營利聚眾賭
    博罪；及同法第二百六十六條第一項前段之在公眾得出入之場所賭博財物罪。被
    告甲○○經營「六合彩」先後數期之犯行，時間緊接，犯罪構成要件相同，係基
    於概括之犯意所為，為連續犯，應以一罪論擬，並加重其刑。至其於各該當期六
    合彩開獎前之多次接受簽賭之接續行為，均僅係當次（期）意圖營利供給賭博場
    所，意圖營利聚眾賭博及在公眾得出入場所賭博之一部行為，附此敘明。又被告
    甲○○係同時以一賭博行為觸犯上揭三罪罪名，為想像競合犯，應從一情節較重
    之意圖營利聚眾賭博罪處斷。又查，被告甲○○就其經營六合彩之犯行部分，其
    於犯罪未經發覺前，即主動具狀向臺灣桃園地方法院檢察署自首，此情業據檢察
    官於起訴書中詳載明確，並有被告甲○○之自首書狀乙份附於八十八年度偵字第
    一０五六一號之偵查卷宗內可參（偵字第一○五六一號卷第十四頁），此部分，
    被告對於尚未發覺之犯行自首並已經接受裁判，應依刑法第六十二條前段之規定
    減輕其刑，並先加重而後減輕之。被告甲○○上開所犯論處之共同連續詐欺取財
    罪、及連續意圖營利聚眾賭博罪，二罪之間，行為互殊，罪名互異，犯意各別，
    應予分論併罰。原審引用刑法第二十八條、第五十六條、第三百三十九條第一項
    、第二百六十六條第一項前段、第二百六十八條、第五十五條、第六十二條前段
    、第五十一條第五款、第四十二條第二項、第三十八條第一項第二款，罰金罰鍰
    提高標準條例第一條前段、第二條，分別審酌被告甲○○、乙○○二人犯罪後之
    態度，並另參其二人之犯罪動機、目的、手段、品性、素行等一切情狀，分別就
    其所犯，論處被告甲○○共同連續意圖為自己不法之所有以詐術使人將本人之物
    交付罪，量處有期徒刑壹年；又論處被告甲○○連續意圖營利聚眾賭博罪，量處
    有期徒刑陸月，併科罰金捌仟元，罰金如易服勞役，以佰元折算壹日，定應執
    行有期徒刑壹年肆月，併科罰金捌仟元，罰金如易服勞役，以佰元折算壹日。
    另論處被告乙○○共同連續意圖為自己不法之所有以詐術使人將本人之物交付罪
    ，量處有期徒刑壹年。並以扣案之六合彩簽單二十一張，係被告甲○○所有供犯
    本案賭博罪所用之物，諭知依刑法第三十八條第一項第二款規定予以宣告沒收。
    經核原判決認事用法及量刑，均無違誤，被告猶執陳詞上訴指摘原判決不當，為
    無理由，應予駁回。
據上論斷，應依刑事訴訟法第三百六十八條，判決如主文。
本案經檢察官沈明倫到庭執行職務。
中    華    民    國    九十      年      一        月      十八        日
   臺灣高等法院刑事第九庭
                                    審判長法  官  李  文  成
                                          法  官  周  盈  文
                                          法  官  官  有  明
右正本證明與原本無異。
不得上訴。
                                          書記官  林  蓓  瑜
中      華      民      國    九十      年     一       月    二十      日
附錄：本判決論罪科刑法條全文
刑法第三百三十九條：
意圖為自己或第三人不法之所有，以詐術使人將本人或第三人之物交付者，處五年以
下有期徒刑、拘役或科或併科一千元（已提高十倍為一萬元）以下罰金。
刑法第二百六十六條
在公共場所或公眾得出入之場所賭博財物者，處一千元以下罰金，但以供人暫時娛樂
之物為賭博者，不在此限。
刑法第二百六十八條
意圖營利，供給賭博場所或聚眾賭博者，處三年以下有期徒刑，得併科三千元以下罰
金。


司法院資訊處製作；財團法人民間司法改革基金會備份。
